ACORDAO-COMPLETO-2543576

ACÓRDÃO 4278/2022 ATA 26/2022 - PRIMEIRA CÂMARA

VISTOS, relatados e discutidos estes autos que cuidam de recursos de reconsideração interpostos por Aliny Soares da Silva de Deus e Aliny Soares da Silva de Deus & Cia Ltda. contra o Acórdão 4044/2021-TCU-Primeira Câmara, por meio do qual tiveram suas contas julgadas irregulares, com a condenação solidária ao pagamento do débito apurado e aplicação de multa, ante as irregularidades constatadas nas dispensações e/ou na documentação comprobatória de dispensações de medicamentos do Programa Farmácia Popular do Brasil.
ACORDAM os Ministros do Tribunal de Contas da União, reunidos em Sessão da 1ª Câmara, com fundamento nos arts. 32, inciso I, e 33, da Lei 8.443/1992, e ante as razões expostas pelo Relator, em:
9.1 conhecer dos recursos de reconsideração para, no mérito, negar-lhes provimento;
9.2 encaminhar cópia deste acórdão aos recorrentes, com a informação de que a íntegra do relatório e do voto que o fundamentam está disponível no endereço eletrônico www.tcu.gov.br/acordaos.

Recurso de reconsideração interposto por Aliny Soares da Silva de Deus e Aliny Soares da Silva de Deus & Cia Ltda contra o Acórdão 4.044/2021-1ª Câmara.

Primeira Câmara

Fundo Nacional de Saúde

3. Recorrentes: Aliny Soares da Silva de Deus (XXX.784.521-XX); Aliny Soares da Silva de Deus & Cia Ltda (10.445.117/0001-32)

13.1. Ministros presentes: Walton Alencar Rodrigues (Presidente), Benjamin Zymler, Vital do Rêgo e Jorge Oliveira (Relator).
13.2. Ministro-Substituto presente: Weder de Oliveira.

ACORDAO-COMPLETO-2554051

Acórdão de Relação 6780/2022 - Primeira Câmara

Acórdão de Relação

JORGE OLIVEIRA

Ministro Vital do Rêgo

Transcrevo, a seguir, a instrução elaborada na Serur (peça 113) , aprovada pelo dirigente da unidade (peça 114) e que obteve a anuência do Ministério Público junto ao TCU (peça 115) : 
"INTRODUÇÃO
1.	Trata-se de recursos de reconsideração interpostos por Aliny Soares da Silva de Deus (peça 87) e Aliny Soares da Silva de Deus & Cia Ltda. (peça 88) contra o Acórdão 4044/2021-TCU-Primeira Câmara, da relatoria do Ministro Vital do Rêgo (peça 65) .
1.1.	A deliberação recorrida apresenta o seguinte teor:
9.1. excluir da relação de responsáveis o Sr. Denilson Luiz de Deus (CPF XXX.928.091-XX) ;
9.2. julgar irregulares as contas da empresa Aliny Soares da Silva de Deus & Cia. Ltda. (10.445.117/0001-32) e da Sra. Aliny Soares da Silva de Deus (XXX.784.521-XX) , com fundamento nos arts. 1º, inciso I, 16, inciso III, alíneas 'b' e 'c', da Lei 8.443/1992, c/c com os arts. 1º, inciso I, 209, incisos II e III, do RI/TCU;
9.3. condenar os responsáveis identificados no subitem anterior, com fundamento no art. 19, caput, da Lei 8.443/1992, c/c art. 210 do RI/TCU, solidariamente, ao pagamento das quantias a seguir especificadas, com a fixação do prazo de 15 (quinze) dias, a contar da notificação, para comprovar, perante o Tribunal, em respeito ao art. 23, inciso III, alínea 'a', da Lei 8.443/1992, c/c 214, inciso III, alínea 'a', do RI/TCU, o recolhimento da dívida aos cofres da Fundação Nacional de Saúde, atualizada monetariamente e acrescida dos juros de mora, calculados a partir das datas discriminadas, até a data do recolhimento, na forma prevista na legislação em vigor:
	DATA DA OCORRÊNCIA
	VALOR ORIGINAL
 (R$) 

	14/03/2013
	8111,40

	08/04/2013
	8118,60

	31/05/2013
	9925,65

	04/06/2013
	8527,20

	02/07/2013
	8244,00

	25/07/2013
	9576,15

	30/08/2013
	9746,70

	01/10/2013
	10140,00

	12/11/2013
	8621,25

	12/11/2013
	13,14

	06/12/2013
	9372,15

	30/12/2013
	7371,90

	07/02/2014
	6641,55

	28/02/2014
	6428,40

	16/04/2014
	26,28

	16/04/2014
	7520,40

	16/04/2014
	26,28

	12/05/2014
	10471,80

	12/05/2014
	13,14

	12/05/2014
	26,28

	30/05/2014
	9841,35

	30/05/2014
	2,40

	07/07/2014
	14095,05

	07/07/2014
	52,08

	07/07/2014
	13,14

	31/07/2014
	13945,65

	31/07/2014
	14,40

	01/08/2014
	13,14

	01/09/2014
	19203,90

	01/09/2014
	13,80

	09/09/2014
	13,14

	01/10/2014
	11907,45

	01/10/2014
	14,40

	01/10/2014
	11,40

	02/10/2014
	9759,66

	02/10/2014
	15,65

	03/11/2014
	22704,80

	03/11/2014
	4,80

	03/11/2014
	4,80

	28/11/2014
	12,00

	28/11/2014
	22727,51

	14/01/2015
	174,00

	14/01/2015
	23641,12

	14/01/2015
	116,34

	09/02/2015
	27439,47

	09/02/2015
	51,60

	09/02/2015
	1049,06

	09/02/2015
	361,20

9.4. aplicar à empresa Aliny Soares da Silva de Deus & Cia. Ltda. (10.445.117/0001-32) e à Sra. Aliny Soares da Silva de Deus (XXX.784.521-XX) , multa individual, fundada no art. 57 da Lei 8.443/1992, c/c o art. 267 do Regimento Interno, no valor de R$ 30.000,00 (trinta mil reais) , fixando-lhes o prazo de 15 (quinze) dias, a contar da notificação, para que comprove, perante o Tribunal (art. 214, inciso III, alínea 'a' do Regimento Interno) , o recolhimento da dívida aos cofres do Tesouro Nacional, atualizada monetariamente desde a data deste acórdão até a do efetivo recolhimento, se for paga após o vencimento, na forma da legislação em vigor;
9.5. autorizar a cobrança judicial das dívidas, caso não atendidas as notificações, na forma do art. 28, inciso II, da Lei 8.443/1992;
9.6. autorizar, desde logo, caso solicitado e o processo não tenha sido remetido para cobrança judicial, o pagamento das dívidas em até 36 (trinta e seis) parcelas mensais e consecutivas, nos termos do art. 26 da Lei 8.443/1992, c/c o art. 217 do Regimento Interno/TCU, fixando-se o vencimento da primeira parcela em 15 (quinze) dias, a contar do recebimento da notificação, e o das demais a cada mês, devendo incidir sobre cada valor mensal os correspondentes acréscimos legais, na forma prevista na legislação em vigor, sem prejuízo de alertar os responsáveis de que a falta de comprovação do recolhimento de qualquer parcela implicará o vencimento antecipado do saldo devedor;
9.7. dar ciência deste acórdão ao Procurador-Chefe da Procuradoria da República no Estado de Goiás, nos termos do § 3º do art. 16 da Lei 8.443/1992, c/c o § 7º do art. 209 do Regimento Interno do TCU, para adoção das medidas que entender cabíveis, ao Fundo Nacional de Saúde e aos responsáveis.
HISTÓRICO
2.	Trata-se da tomada de contas especial instaurada pelo Fundo Nacional de Saúde/MS a partir de constatações do Departamento Nacional de Auditoria do Sistema Único de Saúde - Denasus, em auditoria realizada entre 22/2/2016 e 29/2/2016 com a finalidade de avaliar a execução do Programa Farmácia Popular do Brasil junto ao estabelecimento comercial Aliny Soares da Silva de Deus & CIA Ltda., abrangendo o período de março de 2013 a fevereiro de 2015, com foco no cumprimento das normas estabelecidas pela Portaria GM/MS nº 971/2012, vigente de 15/5/2012 a 27/1/2016, que dispõe sobre o Programa Farmácia Popular do Brasil.
2.1.	Nos termos do Relatório de Auditoria nº 16.209 do Denasus e seus anexos (peças 6-14) , foram constatadas irregularidades que, em análise preliminar, culminariam em dano ao erário da ordem de R$ 306.125,58 em valores históricos, conforme detalhamento constante da peça 6, p. 16-36. Ressalte-se que o Relatório constante da peça 6 substitui o constante da peça 2 e altera a numeração das constatações.
2.2.	De acordo com o citado relatório foram constatadas irregularidades nas dispensações e/ou na documentação comprobatória de dispensações de medicamentos do Programa Farmácia Popular do Brasil, caracterizada por:
a) registro de dispensação de medicamentos sem notas fiscais que comprovem a aquisição dos medicamentos por parte do estabelecimento comercial, contrariando o disposto nos arts. 23, 39 e 40 da Portaria GM/MS nº 971/2012, conforme constatações 467367, 467368, 467369 e 467370 (peça 6, p. 6-11) ;
b) registro de dispensação de medicamentos em nome de pessoas falecidas, contrariando o disposto nos arts. 21 e 23 da Portaria GM/MS nº 971/2012, descrita na constatação 467372 (peça 6, p. 11-12) ;
c) não apresentação de cópia do cupom fiscal vinculado e/ou das receitas médicas solicitados contrariando o disposto nos arts. 21, 22, 23, 39 e 40 da Portaria GM/MS nº 971/2012, por meio da constatação 467373 (peça 6, p. 14-15) ; e
d) apresentação de cupom fiscal vinculado e/ou de receitas médicas com irregularidades, contrariando o disposto no art. 40 da Portaria GM/MS nº 971/2012, descrito na constatação 467371 (peça 6, p. 12-14) .
2.3.	Percorridos os trâmites relativos à sua fase interna, a presente tomada de contas especial foi protocolada neste Tribunal em 19/5/2020. Nos termos da instrução constante da peça 41, os ora recorrentes foram citados (peças 46 e 47) , tomaram ciência das comunicações processuais (peças 48 e 49) e apresentaram, conjuntamente, alegações de defesa (peça 54) .
2.4.	Da análise da defesa apresentada a unidade técnica desta Corte propôs sua rejeição com a consequente condenação dos responsáveis em débito, com aplicação de multa (peças 59-61) , o Ministério Público/TCU, por meio do Subprocurador-Geral Paulo Soares Bugarin, manifestou-se de acordo com a proposta de encaminhamento e o Tribunal, por meio de sua Primeira Câmara, acatando a proposta da unidade técnica e o parecer do D. representante do Parquet especializado, prolatou o acórdão vergastado.
ADMISSIBILIDADE
3.	Reiteram-se os exames preliminares de admissibilidade (peças 89 e 90) , ratificado à peça 94 pelo relator do recurso, Exmo. Ministro Jorge Oliveira, que concluiu pelo conhecimento dos recursos, suspendendo-se os efeitos dos itens 9.2, 9.3, 9.4 e 9.5 do Acórdão 4044/2021-TCU-Primeira Câmara.
 EXAME TÉCNICO
4.	Delimitação do recurso.
4.1.	Constitui objeto do recurso examinar as seguintes questões:
a) Preliminar:
a.1) se as pretensões ressarcitória e punitiva desta Corte prescreveram;
b) Mérito:
b.1) se pode esta Corte, sem se manifestar sobre a desconsideração da personalidade jurídica, aplicar multa à representante da pessoa jurídica;
b.2) se a multa aplicada, em razão do seu valor, tem caráter confiscatório; e
b.3) se as dispensações de medicamentos foram realizadas corretamente.
PRELIMINAR
Prescrição.
5.1.	Apesar de não suscitado especificamente pelas recorrentes a prescrição, pelo seu caráter público, reconhecível de ofício, e ante o caráter devolutivo pleno do recurso de reconsideração, deve ser analisada pelo Tribunal nesta fase processual.
Análise
5.2.	No exame da prescrição, a Serur tem adotado os entendimentos detalhados na peça 112, que contém estudo e pronunciamentos anteriores da secretaria sobre o tema. Nessas manifestações estão desenvolvidas as seguintes premissas, que serão utilizadas no presente exame:
a) ao julgar o RE 636.886, o STF conferiu nova interpretação ao art. 37, § 5º, da Constituição Federal, fixando a tese de que 'é prescritível a pretensão de ressarcimento ao erário fundada em decisão de Tribunal de Contas';
b) as pretensões punitiva e de ressarcimento devem observar o mesmo regime na atividade de controle externo, dado o objetivo comum da prescrição, de fixar prazo para o Tribunal de Contas agir, para caracterizar o ilícito, identificar seu autor, dimensionar as consequências da conduta e impor as consequências legais, independentemente de tais consequências terem natureza punitiva ou ressarcitória;
c) até que sobrevenha norma específica, entende-se que a prescrição das pretensões punitiva e de ressarcimento, no processo de controle externo, deve observar o regime da Lei 9.873/1999, na linha dos recentes pronunciamentos do STF a respeito. Assim, sem prejuízo de se realizar o exame da prescrição também segundo o prazo decenal previsto no Código Civil, o critério adotado, na formulação da proposta de encaminhamento, será o da Lei 9.873/1999.
5.3.	Ocorre que, recentemente, o Plenário da Suprema Corte se manifestou mais uma vez sobre o tema no julgamento da ADI 5509, ao tratar da constitucionalidade do prazo prescricional e decadencial de cinco anos previsto nos arts. 76, § 5o e 78, § 7o da Constituição do Estado do Ceará. Com esteio no princípio da simetria insculpido no art. 75 da Constituição Federal, o relator, Ministro Edson Fachin, definiu alguns parâmetros para fins de avaliação da incidência do prazo prescricional nos processos conduzidos pelas Cortes de Contas.
5.4.	A ADI 5509 foi manejada contra dispositivos da Constituição do Estado do Ceará e de lei ordinária do referido Estado, que fixaram prazo prescricional no processo do tribunal de contas daquela unidade federativa.
5.5.	Todavia, a discussão travada pela Suprema Corte teve por referência o modelo federal, em função do princípio da simetria, expressamente invocado pelo MPF ao propor a ação, e pelo relator ao analisar o tema. Assim, os fundamentos lançados no julgamento da ADI 5509 repercutem inevitavelmente no processo deste Tribunal.
5.6.	Especificamente sobre a lei de regência e as causas interruptivas da prescrição, o relator, Ministro Edson Fachin, reconheceu que o Supremo Tribunal Federal ainda não havia fixado orientação clara a respeito em processo de caráter geral. Ao fazê-lo, na citada ADI, a orientação do relator foi a de aplicar os vários precedentes daquela Corte em casos concretos, que já sinalizavam para a incidência da Lei 9.873/1999, afastando-se a incidência do art. 205 do Código Civil, como evidenciam as seguintes passagens do voto:
a) 'A atividade de controle externo equipara-se, para fins de contagem do prazo prescricional, ao poder de polícia do Estado e, como tal, nos termos do art. 1º da Lei 9.873, de 1999, 'Prescreve em cinco anos a ação punitiva da Administração Pública Federal, direta e indireta, no exercício do poder de polícia, objetivando apurar infração à legislação em vigor, contados da data da prática do ato ou, no caso de infração permanente ou continuada, do dia em que tiver cessado''; e
b) 'Pela mesma razão, incidem as causas legais de interrupção da prescrição, conforme previsão constante do art. 2º da referida Lei'.
5.7.	Estabelecida a norma de regência do prazo e das causas interruptivas, o Supremo avançou no debate quanto ao termo inicial da prescrição, fixando regras mais detalhadas a respeito. Com esse fim, estabeleceu tratamento específico para as tomadas de contas especiais, distinguindo aquelas decorrentes de repasses sujeitos a prestação de contas específica e as relativas a situações em que os fatos são normalmente trazidos ao conhecimento dos tribunais de contas por meio de denúncias e representações.
5.8.	Nesse sentido, o voto do Ministro Edson Fachin trouxe uma regra geral e algumas hipóteses de aplicação casuística. Como regra geral, ficou estabelecido que 'o termo inicial da contagem do prazo deve ser o da entrada do processo de fiscalização no âmbito do Tribunal de Contas, ou dos órgãos que, por lei, são encarregados pelo controle interno'.
5.9.	Essa regra geral teve sua aplicação explicitada para algumas situações particulares, a saber:
a) no caso de omissão de prestação de contas: 'o dano a ser apurado pela ausência de prestação de contas tem o lapso prescricional iniciado na data em que as contas deveriam ter sido entregues';
b) na hipótese de irregularidades detectadas no exame da prestação de contas: 'o procedimento prévio à instauração da tomada de contas ... deve ser encerrado o quanto antes, sendo que as irregularidades que tenham porventura sido nele identificadas somente terão iniciada a fluência do prazo prescricional após a competente comunicação para o órgão de controle interno ou para o Tribunal de Contas'; e
c) em irregularidades constatadas em fiscalizações, denúncias e representações: 'Finalmente, deve-se contar o prazo prescricional a partir da data do conhecimento da irregularidade nos casos em que, por iniciativa própria, o Tribunal realiza auditorias ou inspeções, assim como nos casos em que a ele são diretamente levadas as informações necessárias para a instauração de tomada de contas especial'.
5.10.	Dessa forma, na análise da prescrição das pretensões ressarcitória e punitiva será considerado o posicionamento, mormente o mais recente, adotado pelo Supremo Tribunal Federal.
Análise da prescrição segundo os critérios do Acórdão 1441/2016-TCU-Plenário:
5.11.	No que se refere à pretensão punitiva, o Tribunal tem tradicionalmente aplicado os critérios definidos no Acórdão 1441/2016-TCU-Plenário, redator Ministro Walton Alencar Rodrigues, que, em incidente de uniformização de jurisprudência, orientou-se pela aplicação do Código Civil. Por este acórdão, em linhas gerais, a prescrição subordina-se ao prazo geral de dez anos (CC, art. 205) , contado a partir da data da ocorrência do fato e interrompido pelo ato que ordenar a citação, a audiência ou a oitiva da parte.
5.12. Entre outras razões que justificaram a adoção desse critério, destaca-se a de que o citado dispositivo constitui uma cláusula geral a ser empregada sempre que a pretensão for prescritível, mas a lei não estabelecer um prazo específico, como na hipótese.
5.13.	Aplicando essas balizas ao caso em exame, verifica-se que o próprio tribunal, no acórdão recorrido, identificou não ter se operado a prescrição da pretensão punitiva (parágrafo 16 do voto de peça 75) , afirmando o Relator a quo que 'Não está caracterizada nos autos a prescrição da pretensão punitiva deste Tribunal, motivo pelo qual proponho também a aplicação da multa prevista no art. 57 da Lei 8.443/1992'.
Análise da prescrição pelo regime da Lei 9.873/1999
5.14.	Adotando-se as premissas fixadas na Lei 9.873/1999 ao caso em exame observa-se que também não ocorreu a prescrição. Para tanto, é preciso considerar os seguintes parâmetros:
Termo inicial:
5.15.	A Lei 9.873/1999, art. 1º, parte final, traz previsão expressa a respeito do início da contagem do prazo prescricional, estabelecendo que o marco inicial será contado da data da prática do ato ou, no caso de infração permanente ou continuada, do dia em que tiver cessado.
5.16.	Conforme já explicitado, no julgamento da ADI 5509, da relatoria do Exmo. Ministro Edson Fachin, o Supremo Tribunal Federal, interpretando as normas constitucionais e legais aplicáveis, entendeu que 'o termo inicial da contagem do prazo deve ser o da entrada do processo de fiscalização no âmbito do Tribunal de Contas ou dos órgãos que, por lei, são encarregados pelo controle interno', exatamente o caso em apreço, haja vista que as irregularidades que fundamentam o acórdão recorrido foram detectadas pela Denasus que, após os trâmites no âmbito do Ministério da Saúde, encaminhou o processo de tomada de contas especial à Controladoria-Geral da União, órgão responsável pelo controle interno, em 10/4/2019 (peça 33, p. 8) .
5.17.	Dessa forma, o marco inicial para a contagem do prazo prescricional a ser considerado por este Tribunal deve ser a data de 10/4/2019, data da entrada do processo no âmbito do órgão de controle interno.
Prazo:
5.18.	A Lei 9.873/1999 apresenta um prazo geral, de cinco anos (art. 1º) e um prazo especial, previsto no art. 1º, § 2º, a saber: 'quando o fato objeto da ação punitiva da Administração também constituir crime, a prescrição reger-se-á pelo prazo previsto na lei penal'.
5.19.	A irregularidade discutida nos presentes autos, em análise preliminar, não constitui crime, aplicando-se no caso concreto o prazo prescricional quinquenal.
Interrupções por atos inequívocos de apuração dos fatos:
5.20.	No regime da Lei 9.873/1999 a prescrição se interrompe 'pela notificação ou citação', 'por qualquer ato inequívoco, que importe apuração do fato' ou 'pela decisão condenatória recorrível' (art. 2º) . Nos presentes autos, relativos à fase externa da presente tomada de contas especial, destaca-se os seguintes atos praticados por este Tribunal que se amoldam ao comando legal:
a) Citação dos recorrentes promovida por esta Corte em 4/11/2020 (peças 46 e 47) ;
b) Decisão condenatória recorrível prolatada na sessão telepresencial da Primeira Câmara de 16/3/2021 (peça 63) .
5.21.	No presente caso, ainda que se considerasse como marco inicial para a contagem do prazo prescricional a data da realização da ação de auditoria do Denasus, data mais benéfica às recorrentes, cuja inspeção in loco ocorreu a partir de 22/2/2016, e não havendo que se falar em interrupções superiores aos três ou cinco anos previstos na Lei 9.873/1999 durante o curso processual, eis que há tentativa de solução conciliatória no âmbito interno da administração pública federal datada de 10/8/2017 (peça 24) , também causa de interrupção da prescrição nos termos do art. 2º, inciso IV, da Lei 9873/1999, não há razões para se declarar prescritas as pretensões ressarcitória ou punitiva do Estado.
Da prescrição intercorrente:
5.22.	Nos termos do art. 1º, § 1º, da Lei 9.873/1999, opera-se a prescrição intercorrente se o processo ficar paralisado por mais de três anos, aguardando 'julgamento ou despacho'.
5.23.	Note-se que há uma correlação entre essa hipótese e as causas de interrupção da prescrição do art. 2º. Com efeito, uma vez interrompida a prescrição por alguma das hipóteses do art. 2º, o processo não pode ficar inativo, sem qualquer inovação processual relevante, por mais de três anos.
5.24.	Trata-se de prazo específico, não se aplicando nem o prazo geral de cinco anos nem o prazo especial, da lei penal (§ 2º) . A finalidade da prescrição intercorrente, com seu prazo próprio, é a de assegurar a eficiência e celeridade nas apurações administrativas. Seria contrário a essa finalidade a paralisação injustificada do processo por período maior que o triênio estabelecido para a hipótese.
5.25.	A extrapolação do prazo de três anos, sem inovação relevante no processo, pode configurar negligência. Por isso, além de se operar a prescrição, deve-se promover a 'apuração da responsabilidade funcional decorrente da paralisação, se for o caso'.
5.26.	Em muitas situações o exame da prescrição intercorrente pode ficar prejudicado nos processos já em tramitação no TCU. Como a ação de ressarcimento era considerada imprescritível, as peças que compõem a tomada de contas especial, elencadas no art. 10 da Instrução Normativa/TCU 71/2012, não contemplam informações pormenorizadas quanto ao andamento do processo na fase interna, o que pode prejudicar a análise de eventual paralisação por mais de três anos.
5.27.	Assim, caso o tribunal venha a adotar a sistemática da Lei 9.873/1999 para aferir a prescrição, convém avaliar, oportunamente, a possibilidade de ajustes na IN-TCU 71/2012, para que as tomadas de contas especiais encaminhadas ao tribunal contemplem informações sobre as interrupções ocorridas na fase interna do procedimento (como, por exemplo, declaração do órgão instaurador da TCE, de que o processo não ficou paralisado por mais de três anos, na forma do art. 1º, § 1º, da citada lei) .
5.28.	Especificamente quanto a esta tomada de contas especial, as considerações feitas nos parágrafos anteriores permitem evidenciar que o processo teve andamento regular em sua fase interna.
5.29.	Dessa forma, também não se verifica a ocorrência de prescrição intercorrente nos presentes autos.
Conclusão:
5.30.	Observa-se, pelos eventos e considerações acima indicados, que há nos autos elementos para se afirmar não terem se passados cinco anos entre a entrada do processo de fiscalização no âmbito do órgão que, por lei, é encarregado pelo controle interno e a ocorrência de algumas das causas de interrupções e/ou três anos entre uma causa interruptiva e outra, não havendo que se falar em ocorrência de prescrição nos moldes da Lei 9.873/1999, tida pelo STF como norma regente das prescrições no âmbito dos tribunais de contas.
MÉRITO
6.	Aplicação de multa à pessoa física.
6.1.	Alega a recorrente Aliny Soares da Silva de Deus que esta Corte não apreciou a desconsideração da personalidade jurídica da empresa Aliny Soares da Silva de Deus & Cia Ltda., de modo que a multa imputada a ela não deve persistir, pois a responsabilidade pelas irregularidades apuradas nos presentes autos deve recair sobre a pessoa jurídica.
Análise
6.2.	Não assiste razão à recorrente. Ocorre que, conforme restou extensa e devidamente consignado no Relatório que fundamenta a deliberação recorrida, a responsabilidade pelos atos praticados no âmbito da pessoa jurídica convenente deve ser imputada aos seus administradores, além de a estes últimos serem dirigidas as normas constitucionais e legais que tratam da obrigação de prestar contas, nos termos do art. 70, parágrafo único, da Constituição Federal, c/c art. 93 do Decreto-lei 200/1967 e art. 66 do Decreto 93.872/1986.
6.3.	Nesse sentido, é firme a jurisprudência desta Corte em responsabilizar e apenar pessoas físicas em casos de irregularidades praticadas com recursos repassados por força do Programa Farmácia Popular do Brasil, como, por exemplo: Acórdão 3796/2020-TCU-Primeira Câmara, da relatoria do Ministro Vital do Rêgo; Acórdão 2395/2020-TCU-Primeira Câmara, da relatoria do Ministro-substituto Weder de Oliveira; e Acórdão 2386/2020-TCU-Primeira Câmara, da relatoria do Ministro-substituto Augusto Sherman.
7.	Caráter confiscatório da multa.
7.1.	Afirma a empresa recorrente que a multa aplicada pelo Tribunal, pelo seu exorbitante valor, caracteriza efeito confiscatório, vedado pela legislação pátria, e que, fatalmente, ocasionará sua falência e a insolvência de seus sócios, mormente em razão da atual situação econômica do país.
Análise
7.2.	Esclareça-se que esta Corte, na dosimetria das penas aplicadas às pessoas sujeitas à sua jurisdição, pauta-se pelas regras estabelecidas na Lei 8.443/1992 e em seu regimento interno, não havendo qualquer referência nesses normativos sobre a consideração da capacidade econômica ou financeira do agente apenado, mas apenas à gravidade das irregularidades apuradas.
7.3.	Nesse sentido, cita-se o Acórdão 243/2022-TCU-Plenário, da relatoria do Ministro Augusto Nardes, quando assim se manifestou Sua Excelência no voto que fundamenta o decisum:
16. Por fim, em relação ao pleito do Sr. Rosevaldo Alves de Souza, no sentido de que o valor da multa de R$ 20.000,00 irá ocasionar dificuldades à sua situação pessoal, esclareço que o valor da sanção aplicada está relacionado à irregularidade cometida e não à situação financeira do responsável. Além disso, o acórdão recorrido já contempla a possibilidade de parcelamento das dívidas em até 36 vezes e a autorização para desconto em benefício de aposentado, nos comandos 9.13 e 9.14.
7.4.	Quanto à alegação do caráter confiscatório da multa, novamente não assiste razão à recorrente, pois, conforme trata a Lei Orgânica e o Regimento Interno desta Corte, a multa amparada no art. 57 da Lei 8.443/1992 será proporcional ao dano causado ao erário, podendo atingir até 100% do valor atualizado do débito. No presente caso o débito, à época do julgamento, com as atualizações legais, atingiu o montante de R$ 481.203,74 (peça 80) , de modo que a multa, fixada em R$ 30.000,00, perfaz 6,23% do débito, não sendo, portanto, excessiva como afirma a recorrente.
8.	Dispensação de medicamentos.
8.1.	Afirmam as recorrentes, em argumentos idênticos, que os medicamentos dispensados pela convenente foram realizadas nos termos dos normativos do Ministério da Saúde, esclarecendo que as falhas identificadas foram meramente formais e que:
a) em razão do grande volume de documentos solicitados pelo Denasus, alguns não estavam arquivados na empresa, mas no estabelecimento que cuidava de sua contabilidade, mas que a totalidade dos documentos foram apresentados ao órgão de auditoria;
b) que a venda de mercadorias a pessoas já falecidas pode ter ocorrido, mas que o falecimento ocorreu após a entrega dos medicamentos aos usuários do Programa;
c) a não apresentação das notas fiscais de aquisição dos medicamentos pela empresa não é motivo para ensejar a aplicação de multa às recorrentes, já que não restou comprovada a simulação na venda das mercadorias aos usuários do Programa Farmácia Popular;
d) no que diz respeito às irregularidades constatadas nas receitas médicas, afirmam que a responsabilidade é dos médicos, pois não era atribuição das recorrentes efetuar qualquer correção nesses documentos. Ademais, alegam que as receitas médicas, antes de serem entregues ao estabelecimento farmacêutico, passam pelas mãos de diversas pessoas, o que contribui para o surgimento de rasuras ou manchas;
e) por fim, os documentos que comprovariam a regularidade das despesas foram coletados pelo Denasus, sem qualquer recibo ou declaração que os descrevessem, e que, apesar de já solicitado nos presentes autos, o órgão não os trouxe aos presentes autos.
Análise
8.2.	 Inicialmente cabe esclarecer, assim como já feito na fase processual anterior, que compete às recorrentes a comprovação da boa e regular aplicação das verbas recebidas conforme estabelece a Constituição Federal em seu art. 70, parágrafo único, o que pressupõe o ônus da prova, e, obviamente, que não compete a esta Corte a produção ou a requisição de provas de interesse de seus jurisdicionados.
8.3.	Quanto às pessoas falecidas que constam da lista de vendas de medicamentos custeados pelo Fundo Nacional de Saúde, cabe esclarecer que a constatação realizada pelo Denasus sobre o falecimento dos usuários, apesar de ter se dado no momento da fiscalização, obviamente não descuidou de comparar as datas da retirada dos medicamentos e a data do óbito ('foram identificadas dispensações de medicamentos para os portadores dos CPFs nº s: XXX.366.581-XX; XXX.417.101-XX; XXX.955.091-XX; XXX.398.851-XX; XXX.988.501-XX; XXX.193.801-XX; XXX.037.331-XX; XXX.639.131-XX e XXX.693.231-XX, que foram a óbito em data anterior à registrada no sistema de vendas do PFPB', conforme consta à página 10 do Relatório acostado à peça 2) , motivo pelo qual é absolutamente imprestável o argumento recursal.
8.4.	No que diz respeito às receitas médicas com falhas, apesar de a responsabilidade pela sua correção não ser das recorrentes, as normas do Programa Farmácia Popular impunham a elas a obrigação de não as aceitar, conforme expressamente consta dos arts 23, 39 e 40 da Portaria/MS 971/2012, motivo pelo qual não restou comprovada a boa e regular aplicação dos recursos destinados aos medicamentos dispensados com amparo em tais documentos.
8.5.	Dessa forma, e não tendo as recorrentes se desincumbido do dever constitucional de comprovar a boa e regular aplicação das verbas a elas repassadas, mormente pela não entrega dos documentos que comprovem a correta execução do convênio, os argumentos recursais não merecem acolhida.
CONCLUSÃO
9.	Das análises verifica-se que:
a) as pretensões ressarcitória e punitiva desta Corte permanecem hígidas;
b) não há que se falar em desconsideração da personalidade jurídica para que este Tribunal impute débito ou aplique multa a pessoas físicas dirigentes de empresas que firmem convênio com a Administração Pública Federal;
c) a multa aplicada aos recorrentes, fixadas em aproximadamente 6,23% do valor do débito e amparadas no art. 57 da Lei 8.443/1992, não tem caráter confiscatório; e
d) não restou comprovado que as dispensações de medicamentos foram realizadas corretamente, não havendo as recorrentes comprovado a boa e regular aplicação das verbas repassadas.
PROPOSTA DE ENCAMINHAMENTO
10.	Ante o exposto, submete-se à consideração superior a presente análise dos recursos de reconsideração interpostos por Aliny Soares da Silva de Deus e Aliny Soares da Silva de Deus & Cia Ltda. contra o Acórdão 4044/2021-TCU-Primeira Câmara, propondo-se, com fundamento nos arts. 32, inciso I, e 33, da Lei 8.443/1992:
a) conhecer dos recursos e, no mérito, negar-lhes provimento;
b)  comunicar o teor da decisão que vier a ser proferida às recorrentes e aos demais interessados."
	
	É o relatório.

Jefferson Alves Batista (39292/OAB-GO), representando Denilson Luiz de Deus; Pedro Otavio dos Santos Silva (53569/OAB-GO), Michelle Torres Ribeiro (46268/OAB-GO) e outros, representando Aliny Soares da Silva de Deus & Cia Ltda; Pedro Otavio dos Santos Silva (53569/OAB-GO), Michelle Torres Ribeiro (46268/OAB-GO) e outros, representando Aliny Soares da Silva de Deus.

Procurador Rodrigo Medeiros de Lima

RECURSOS DE RECONSIDERAÇÃO. TOMADA DE CONTAS ESPECIAL. FNS. DANO AO ERÁRIO DEVIDO A IRREGULARIDADES NA EXECUÇÃO DO PROGRAMA FARMÁCIA POPULAR DO BRASIL. CONTAS IRREGULARES. DÉBITO. MULTA. CONHECIMENTO DOS RECURSOS. IMPROCEDÊNCIA DOS ARGUMENTOS. NÃO PROVIMENTO.

TOMADA DE CONTAS ESPECIAL (TCE)

Secretaria de Recursos (Serur)

Ante o atendimento dos requisitos de admissibilidade, os recursos interpostos por Aliny Soares da Silva de Deus e Aliny Soares da Silva de Deus & Cia Ltda. contra o Acórdão 4044/2021-TCU-Primeira Câmara podem ser conhecidos. O processo de tomada de contas especial foi instaurado pelo Fundo Nacional de Saúde, a partir de auditoria realizada pelo Denasus, com a finalidade de avaliar a execução do Programa Farmácia Popular do Brasil junto ao estabelecimento comercial Aliny Soares da Silva de Deus & Cia. Ltda., entre março de 2013 e fevereiro de 2015. Por meio do acórdão recorrido, os responsáveis tiveram suas contas julgadas irregulares, com a condenação solidária ao pagamento do débito apurado e aplicação de multa, ante as irregularidades constatadas nas dispensações e/ou na documentação comprobatória de dispensações de medicamentos do programa.
2.	Os recorrentes alegam, em síntese, que:
a) o TCU não apreciou a desconsideração da personalidade jurídica da empresa Aliny Soares da Silva de Deus & Cia. Ltda. e, portanto, a multa aplicada à pessoa física não pode persistir, pois a responsabilidade pelas irregularidades apuradas nos autos deve recair sobre a pessoa jurídica;
b) a multa, por seu exorbitante valor, possui efeito confiscatório, vedado pela legislação pátria;
c) as dispensações de medicamentos foram realizadas nos termos dos normativos do Ministério da Saúde e as falhas apontadas foram meramente formais.
3.	Esclarecem, ainda, que:
a) a totalidade dos documentos foi apresentada ao órgão de auditoria; 
b) a venda de medicamentos a pessoas falecidas pode ter ocorrido, mas o falecimento ocorreu após a entrega dos medicamentos;
c) a não apresentação das notas fiscais de aquisição de medicamentos pela empresa não é motivo para ensejar a aplicação de multa às recorrentes, pois não restou comprovada a simulação na venda das mercadorias aos usuários do programa;
d) as irregularidades nas receitas médicas são de responsabilidade dos médicos, pois não era atribuição dos recorrentes efetuar qualquer correção nesses documentos;
e) os documentos que comprovariam a regularidade das despesas foram coletados pelo Denasus, sem qualquer recibo, e, apesar de já solicitados, não foram apresentados pelo órgão.
4.	A Serur analisou os argumentos apresentados e os rejeitou, considerando que:
a) a responsabilidade pelos atos da pessoa jurídica deve ser imputada a seus administradores, a quem se dirigem as normas constitucionais e legais que tratam da obrigação de prestar contas. Além disso, é firme a jurisprudência do TCU em responsabilizar e apenar pessoas físicas em casos como o tratado no presente processo, de irregularidades na gestão de recursos repassados pelo Programa Farmácia Popular do Brasil;
b) a dosimetria das penas aplicadas pelo TCU não leva em conta a capacidade econômica ou financeira do agente apenado, mas as regras estabelecidas na Lei 8.443/92 e no Regimento Interno. Ademais, a multa correspondeu a cerca de 7% do valor atualizado do débito, e poderia chegar a até 100% deste valor, o que evidencia não ter sido excessiva ou desarrazoada;
c) cabe às recorrentes comprovar a boa e regular aplicação dos recursos recebidos. Ao contrário do alegado, a auditoria do Denasus comprovou a venda de medicamentos a pessoas já falecidas. Ademais, embora a responsabilidade pela correção das receitas médicas não seja das recorrentes, as normas do programa impunham a elas a obrigação de não as aceitar.
 5.	Estou de acordo com as análises e conclusões a que chegou a Serur, cujos fundamentos incorporo a estas razões de decidir. Acrescento, apenas, algumas observações.
6.	A não apresentação de notas fiscais de aquisição de medicamentos, por parte da empresa, foi um dos fatores que impediu a comprovação da correta aplicação dos recursos. De acordo com a Portaria GM/MS 971/2012, cabia às farmácias e drogarias participantes do programa a responsabilidade pela manutenção das notas fiscais de aquisição de medicamentos e/ou correlatos junto aos fornecedores, pelo prazo de cinco anos. A ausência dessa documentação não constitui mera falha formal, mas é fator essencial para a demonstração do necessário nexo entre a compra dos medicamentos pela farmácia e a respectiva venda aos clientes. Essa irregularidade, aliada à não apresentação de cópias de cupons vinculados e receitas médicas solicitadas, ou a existência de irregularidades nesses cupons e receitas, além da dispensação de remédios em nome de pessoas falecidas, são suficientes para macular as contas dos responsáveis, com a condenação ao recolhimento do débito apurado e aplicação de multa, como feito pelo acórdão recorrido e por inúmeras outras decisões desta Corte.
7.	Ademais, não há qualquer comprovação da alegação que agora fazem os recorrentes, de que os documentos que comprovariam a regularidade das despesas teriam sido coletados pelo Denasus, nem de que teriam sido solicitados por eles ao Denasus.
8. 	Desse modo, não tendo sido apresentados argumentos capazes de alterar a deliberação recorrida, deve-se negar provimento aos recursos em exame.
	Ante o exposto, acolho os pareceres uniformes e voto por que o Tribunal adote o acórdão que ora submeto a este Colegiado.
TCU, Sala das Sessões, em 2 de agosto de 2022.
JORGE OLIVEIRA 
Relator